【裁判字號】    89,訴,332
【裁判日期】    900712
【裁判案由】    違反稅捐稽徵法等
【裁判全文】
臺灣苗栗地方法院刑事判決                          八十九年度訴字第三三二號
    公訴人  臺灣苗栗地方法院檢察署檢察官
    被  告  乙○○
右列被告因違反稅捐稽徵法等案件，經檢察官提起公訴（八十九年度偵字第一九一九
號），本院判決如左：
    主  文
乙○○公司負責人為納納義務人，以不正當方法逃漏稅捐，處拘役貳拾日，如易科罰
金，以佰元折算壹日；又商業負責人以明知為不實之事項而填製會計憑證，處拘役
肆拾日，如易科罰金，以佰元折算壹日。應執行拘役伍拾日，如易科罰金，以佰
元折算壹日，緩刑貳年。
    事  實
一、乙○○係設於苗栗縣西湖鄉金獅村十七號「旭東交通股份有限公司」（下稱旭東
    公司）之董事長，為稅捐稽徵法所稱納稅義務人（公司）之負責人及商業會計法
    第四條所稱之商業負責人，且為從事業務之人，明知旭東公司於民國八十六年間
    並未實際僱用甲○○，亦未支付薪資，竟於八十六年間，將甲○○因應徵工作所
    留之身分資料，交予不知情之會計人員，以甲○○於八十九年十至十二月間，曾
    向旭東公司支領薪資總額新台幣（下同）十七萬元之不實事項，登載於業務上作
    成之商業會計憑證即旭東公司員工甲○○之「各類所得扣繳暨免扣繳憑單」內，
    並於八十七年間，將上開不實之會計憑證委由不知情之會計師據以作成旭東公司
    八十六年度營利事業所得稅申報書，進而向財政部臺灣省中區國稅局苗栗縣分局
    申報八十六年度營利事業所得稅，以此不正當方法逃漏當年度營利事業所得稅約
    四萬二千五百元，足生損害於甲○○、會計主管機關對於商業會計管理之正確性
    及稅捐機關對於課徵稅捐之正確性。
二、案經被害人甲○○訴由臺灣桃園地方法院檢察署呈請臺灣高等法院檢察署檢察長
    核轉臺灣苗栗地方法院檢察署檢察官偵查起訴。
    理  由
一、訊據被告乙○○坦承為旭東公司之負責人，並將甲○○之身分資料交予公司會計
    人員，惟矢口否認有右揭犯行，辯稱：其並非故意做假，甲○○有來報到要上班
    ，且公司會計人員有幫甲○○辦勞保，因其當時人在臺北工地，且因旭東公司之
    司機流動率甚大，一時疏忽才將甲○○列入申報云云。經查：
  (一)甲○○於八十六年間並未受僱於旭東公司，亦未支領薪資之事實，業據被害人甲
    ○○於偵查中及本院審理時指述綦詳。
  (二)被告為旭東公司負責人，旭東公司於八十七年間虛報給付甲○○八十六年度薪資
    所得十七萬元之事實，有財政部臺灣省中區國稅局各類所得扣繳暨免扣繳憑單、
    財政部臺灣省北區國稅局八十六年度綜合所得稅核定通知書影本各一件在卷可憑
    。又旭東公司虛報薪資十七萬元，估算約逃漏八十六年度營利事業所得稅四萬二
    千五百元，亦有財政部臺灣省中區國稅局苗栗省分局八十九年十月二十七日中區
    國稅苗縣審第八九○一七三五二號函附卷可參。
  (三)被告雖辯稱因旭束公司之司機流動率大，才一時疏忽將甲○○之薪資所得列入申
    報，惟查甲○○係於八十六年十月二十二日至旭東公司應徵，業據被害人甲○○
    指訴明確，且為被告所自認，況被告自白甲○○所應徵之工作，其每月薪資至多
    為四至五萬元（見本院九十年六月二十八日審判筆錄），是依被告所言，倘被告
    誤以為旭東公司有僱用甲○○，則該公司於八十六年十月二十二日至同年十二月
    底給付甲○○薪資，以被告所稱薪資最高額每月五萬元計，至多亦應不超過十一
    萬七千元，然旭東公司虛列甲○○之薪資為十七萬元，足認被告並無據實報稅之
    意；再者，被告亦稱甲○○所應徵工作為底薪二萬元，其餘依工作績效而定（同
    上開筆錄），倘被告誤以為甲○○有受僱於旭東公司，則甲○○之薪資所得亦應
    依每月工作績效不同而不同，應為每月分別告知前開會計人員，豈有以電話通知
    一次後，未每月更新資料，足認其有明知不實事項而填製會計憑證及逃漏稅捐之
    犯意甚明，被告上開所辯無非飾卸之詞，不足採信。是本件事證明確，被告犯行
    洵堪認定，應依法論科。
三、按各類所得扣繳暨免扣繳憑單係由商業本身自行製存，證明扣繳事項之憑證，核
    屬商業會計法第十五條、第十六條所定之內部原始會計憑證，業據經濟部經（八
    六）商字第八六二一０八０五號函釋甚明。核被告係稅稽徵法第四十七條第一款
    所規定之公司負責人，同時亦為商業會計法所稱之商業負責人，其明知為不實之
    事實，而委由不知情之會計人員填製不實之各類所得扣繳暨免扣繳憑單，以逃漏
    公司營利事業所得稅，係犯稅捐稽徵法第四十一條、第四十七條第一款之逃漏稅
    捐罪、商業會計法第七十一條第一款之明知為不實之事項而填製會計憑證罪。又
    按商業會計法第七十一條第一款明知為不實之事實而填製會計憑證之罪，原即含
    有業務上登載不實之本質，不應再論以刑法二百十六條、第二百十五條行使業務
    上登載不實文書罪（最高法院八十七年度台上字第一一號判決意旨參照），公訴
    人依刑法第二百十六條、二百十五條之行使業務上登載不實文書罪提起公訴，起
    訴法條尚有未洽，惟起訴事相同，爰依法變更起訴法條，併予敘明。被告乙○○
    利用不知情之會計人員填製作不實之會計憑證，並於旭東公司營利事業所得稅結
    算申報書上登載不實，持向財政部臺灣省中區國稅局苗栗分局申報而逃漏營利事
    業所得稅之行為，為間接正犯。又稅捐稽徵法第四十七條第一款、第四十一條之
    罪，係基於刑事政策之考慮，將為納稅義務人之營利事業之責任，於其應處徒刑
    範圍，轉嫁於商業負責人，商業負責人僅屬受罰主體，乃屬代罰性質，復因違法
    主體之營利事業本身，尚無犯意及行為可言（最高法院八十六年度台上字第六六
    九○號判決參照），故而被告所犯之逃漏稅捐罪與明知不實事項而填製會計憑證
    二罪間，行為互殊，所犯之構成要件亦不相同，應予分論併罰，公訴人認有方法
    結果之牽連關係，尚有未洽，併此敘明。爰審酌被告犯罪之動機、目的、手段、
    逃漏稅捐之數額、對被害人甲○○所生損害，及其為旭東公司之負責人，應正確
    填製相關商業會計憑證，卻為逃漏稅捐而為不正確之填載，妨害國家稅務，暨其
    犯罪後態度等一切情狀，宣告如主文所示之刑。又被告犯罪後，其行為時之刑法
    第四十一條已於九十年一月十日修正為：「犯最重本刑為五年以下有期徒刑以下
    之刑之罪，而受六個月以下有期徒刑或拘役之宣告，因身體、教育、職業、家庭
    之關係或其他正當事由，執行顯有困難者，得以一元以上三元以下折算一日，易
    科罰金。但確因不執行所宣告之刑，難收矯正之效，或難以維持法秩序者，不在
    此限。併合處罰之數罪，均有前項情形，其應執行之刑逾六月者，亦同。」，並
    於同年一月十二日生效，比較新舊法律規定，以新法對被告較為有利，依刑法第
    二條第一項前段規定，應適用裁判時之易科罰金規定，諭知其易科罰金之折算標
    準，併予敘明。末查被告前於八十年九月十三日，曾因過失傷害案件，經臺灣高
    等法院以八十年交上易字第二六三號判處有期徒刑三月十五日，緩刑三年，惟緩
    刑期滿，而緩刑之宣告未經撤銷，是其上揭刑之宣告，依刑法第七十六條之規定
    已失其效力，而與未曾受有期徒刑以上刑之宣告者同，有臺灣高等法院被告全國
    前案紀錄表一件在卷可考，被告一時短於思慮，致觸犯本案犯行，且被告有正當
    職務，此經刑之教訓，當知所警惕，而無再犯之虞，本院認為前開對其所宣告之
    刑，以暫不執行為適當，爰宣告緩刑二年，以啟自新。
據上論斷，應依刑事訴訟法第二百九十九條第一項前段、第三百條，稅捐稽徵法第四
十七條第一款、第四十一條，商業會計法第七十一條第一款，刑法第二條第一項前段
、第十一條前段、第五十一條第五款、修正後第四十一條第一項前段，罰金罰鍰提高
標準條例第一條前段、第二條，判決如主文。
本案經檢察官黃智勇到庭執行職務。
中    華    民    國    九十      年      七        月      十二        日
                                    臺灣苗栗地方法院刑事第二庭
                                        法  官  陳  慧  萍
右正本證明與原本無異。
如不服本判決，應於送達後十日內向本院提出上訴狀（須附繕本），上訴於台灣高等
法院台中分院。
                                        書記官  陳  建  分
中    華    民    國    九十      年      七        月      十二        日
附錄論罪科刑法條
稅捐稽徵法第四十一條：
納稅義務人以詐術或其他不正當方法逃漏稅捐者，處五年以下有期徒刑、拘役或科或
併科新臺幣六萬元以下罰金。
稅捐稽徵法第四十七條：
本法關於納稅義務人、扣繳義務人及代徵應處徒刑之規定，於左列之人適用之：
  一、公司法規定之公司負責人。
  二、民法或其他法律規定對外代表法人之董事或理事。
  三、商業登記法規定之商業負責人。
  四、其他非法人團體之代表人或管理人。
商業會計法第七十一條
商業負責人、主辦及經辦會計人員或依法受託代他人處理會計事務之人員有左列情事
之一者，處五年以下有期徒刑、拘役或科或併科新臺幣十五萬元以下罰金：
  一、以明知為不實之事項，而填製會計憑證或記入帳冊者。
  二、故意使應保存之會計憑證、帳簿報表滅失毀損者。
  三、意圖不法之利益而健造、變造會計憑證、帳簿報表內容或撕毀其頁數者。
  四、故意遺漏會計事項不為記錄，致使財務報表發生不實之結果者。
  五、其他利用不正當方法，致使會計事項或財務報表發生不實之結果者。


司法院資訊處製作；財團法人民間司法改革基金會備份。
